【裁判字號】    99,上訴,120
【裁判日期】    990316
【裁判案由】    毒品危害防制條例
【裁判全文】
臺灣高等法院臺南分院刑事判決         99年度上訴字第120號
上  訴  人
即  被  告  甲○○
上列上訴人因毒品危害防制條例案件，不服臺灣臺南地方法院98
年度訴字第1691號中華民國98年12月23日第一審判決（起訴案號
：臺灣臺南地方法院檢察署98年度毒偵字第2261號），提起上訴
，本院判決如下：
    主  文
上訴駁回。
    事  實
一、甲○○前於民國91年間因施用毒品案件，經原審法院以91年
    度毒聲字第1123號裁定送勒戒處所觀察勒戒後，由臺灣臺南
    地方法院檢察署以91年毒偵字957號為不起訴處分在案；復
    於92年間因施用毒品案件，經法院裁定送觀察勒戒後，因有
    繼續施用傾向而裁定令入戒治處所施以強制戒治，並於92年
    11月11日停止戒治，刑責部分則經原審法院以92年度訴字第
    580號判處有期徒刑7月確定，於93年9月10日執行完畢。又
    於94年間因施用第一、二級毒品案件，經原審法院以94年度
    訴字第396號分別判處有期徒刑1年、8月，定應執行刑1年6
    月確定，自94年10月16日起執行；又於94年間因施用第一級
    毒品案件及竊盜案件，經原審法院分別以94年度訴字第1547
    號及94年度易字第1178號判處有期徒刑10月及1年6月確定，
    該2案嗣經減刑及定執行刑為有期徒刑1年1月確定，接續前
    開確定案件執行，並於97年4月21日執行完畢。詎甲○○猶
    不知悔改，復基於施用第一級毒品海洛因之犯意，於98年10
    月12日上午10時許，在臺南縣永康市○○路152號其住處，
    以注射針筒注射之方式，施用毒品海洛因1次。嗣於同日12
    時30分許，在永康市○○街58巷口為警盤查時，甲○○在未
    被有偵查權之公務員或機關發覺其為犯嫌前，主動自首取出
    其身上之第一級毒品海洛因2小包（驗餘淨重計0.079公克）
    交予警方查扣，並進而接受裁判。
二、案經臺南市警察局第六分局報請臺灣臺南地方法院檢察署檢
    察官偵查起訴。
    理  由
一、上揭犯罪事實，迭據上訴人即被告甲○○於警詢、原審及本
    院審理時坦承不諱，並有海洛因2小包扣案可資佐證。又被
    告於警詢時所採之尿液經送驗結果，有嗎啡陽性反應，有長
    榮大學98年10月26日出具之尿液檢驗確認報告1份附卷可證
    ；扣案之海洛因2小包經送高雄市立凱旋醫院檢驗結果確屬
    第一級毒品海洛因無訛（經送驗後，1包淨重0.044公克；另
    1包淨重0.035公克，2包合計淨重0.079公克），有98年10月
    19日高市凱醫驗字第11481號濫用藥物成品檢驗鑑定書1紙在
    卷可憑。事證明確，被告犯行洵堪認定。
二、按犯毒品危害防制條例第10條之罪者，檢察官應聲請法院裁
    定，令被告入勒戒處所觀察、勒戒，其期間不得逾2月。觀
    察、勒戒後，檢察官依據勒戒處所之陳報，認受觀察、勒戒
    人無繼續施用毒品傾向者，應即釋放，並為不起訴之處分；
    認受觀察、勒戒人有繼續施用毒品傾向者，檢察官應聲請法
    院裁定令入戒治處所強制戒治，其期間為6個月以上，至無
    繼續強制戒治之必要為止。但最長不得逾1年。依前項規定
    為觀察、勒戒或強制戒治執行完畢釋放後，5年後再犯第10
    條之罪者，適用本條前2項之規定，毒品危害防制條例第20
    條定有明文。依毒品危害防制條例第20條第3項之立法說明
    ：「觀察、勒戒或強制戒治5年後再犯者，顯見前所實施之
    觀察、勒戒或強制戒治，已足以遮斷其施用毒品之癮，為期
    自新及協助其斷除毒癮，對此5年後再犯者，爰明定仍適用
    初犯之規定，先經觀察、勒戒、強制戒治之程序」等語，核
    其立法目的，無非係認對施用毒品者之處遇，僅就「初犯」
    及「初犯經觀察、勒戒或強制戒治執行完畢釋放後，5年後
    再犯（即有5年之戒斷期）」二者，始有追訴條件之限制，
    至其餘之施用毒品案件，均應依法追訴。從而，倘施用毒品
    者於初犯經觀察、勒戒等程序完畢後，旋即另行起意，於5
    年內迭次更犯施用毒品案件，並經檢察官提起公訴，縱其本
    次所犯施用毒品案件距前次觀察、勒戒等程序執行完畢已逾
    5年，然揆諸前揭立法目的，該施用毒品者既於5年內迭次更
    犯施用毒品案件，本次所犯即無所謂5年戒斷期之存在，要
    難認係「5年後再犯」，自無再觀察、勒戒等程序之必要，
    最高法院95年度台非字第174號判決可資參照。查被告前於
    92年11月11日戒治完畢後，復於94年間因施用第一級毒品案
    件，而有如犯罪事實欄所載之有期徒刑之執行完畢之事實，
    有其刑案資料查註紀錄表及臺灣高等法院被告前案紀錄表附
    卷可稽。揆諸上開最高法院判決要旨，自應依法訴追。
三、查海洛因為毒品危害防制條例第2條第2項第1款列管之毒品
    。核被告所為，係犯毒品危害防制條例第10條第1項施用第
    一級毒品罪。被告施用時非法持有第一級毒品海洛因之低度
    行為，已為其施用之高度行為所吸收，不另論罪。又被告前
    於94年間因施用第一級毒品及竊盜案件，而有如犯罪事實欄
    所載之有期徒刑之執行完畢之事實，有臺灣高等法院被告前
    案紀錄表附卷可稽，其於有期徒刑執行完畢後，5年以內故
    意再犯本案有期徒刑以上之罪，為累犯，應依刑法第47條第
    1項規定，加重其刑。另被告在臺南縣永康市○○街58巷口
    為警盤查時，在未被有偵查權之公務員或機關發覺其為犯嫌
    前，主動自首取出其身上之第一級毒品海洛因2小包（驗餘
    淨重計0.079公克）為警查扣，並進而接受裁判，應依刑法
    第62條前段規定，減輕其刑，並依法先加後減。
四、原審審理結果，認被告罪證明確，因予適用毒品危害防制條
    例第10條第1項、第18條第1項前段，刑法第11條前段、第47
    條第1項、第62條前段，並審認施用毒品在性質上乃屬對於
    自己身心健康之自我戕害之行為，辜負父母、師長之教誨及
    社會期待每一個國民均屬身心健康之人，能帶給社會正面意
    義而非負面造成社會之負擔，被告無視於此，不知深切反省
    ，並審酌被告之品行非佳，有上開犯罪前科、犯罪之動機、
    目的、手段，其智識教育程度為國中肄業、生活經濟狀況不
    佳，其因施用毒品被法院判刑後仍不知悔改，以及其自首坦
    承犯行等一切情狀，而量處有期徒刑7月，並敘明扣案之海
    洛因2小包（驗餘淨重計0.079公克），依毒品危害防制條例
    第18條第1項前段規定，不問屬於犯人與否，均併宣告沒收
    並銷燬之。被告所有用以注射海洛因所用之注射針筒1支，
    業經其施用後丟棄，為免執行困難，爰不予宣告沒收。本院
    經核原判決並無違誤，所為量刑亦屬允當。
五、被告上訴意旨略以：(1)依毒品危害防制條例第21條規定：「
    犯第10條之罪者，於犯罪未發覺前，自動向行政院衛生署指
    定之醫療機構請求治療，醫療機構免將請求治療者送法院或
    檢察機關。」、「依前項規定治療中經查獲之被告或少年，
    應由檢察官為不起訴之處分或由少年法院為不付審理之裁定
    。但以一次為限。」。被告自98年3月12日起即在永康榮民
    醫院持續以美沙冬治療，且出席率高達96.29%，提出該醫院
    診斷證明書為證。被告從每日吸食海洛因之重癮到現在已經
    幾乎戒除，是以當符合上開條項之規定，原審對此未予論及
    ，亦未加以調查，於法自有不當。(2)被告已在醫療機構進行
    美沙冬之戒治療程，被告之毒癮已有相當大之改善，加以被
    告母親腰椎關節炎，日前才開刀，身體極為虛弱，需要被照
    顧及擔負家庭責任，請鈞院審酌被告是主動交出毒品之自首
    行為，以及毒癮已幾乎戒除，同時擔負家庭生計與照顧年邁
    母親及二名子女之必要，請給予減輕其刑至6個月以下並得
    易科罰金云云。惟查：
    (一)查合於毒品危害防制條例第21條規定之要件為：(1)【犯第
      10條之罪者】，(2)【於犯罪未發覺前，自動向行政院衛生
      署指定之醫療機構請求治療，醫療機構免將請求治療者送
      法院或檢察機關】，(3)【依前項規定治療中經查獲之被告
      ，應由檢察官為不起訴之處分】。依上開規定係予以施用
      第一、二級毒品而欲自主戒毒者，於其犯罪未發覺前，自
      動向行政院衛生署指定之醫療機構請求治療之寬典，並規
      定醫療機構免將請求治療者送法院或檢察機關，而被告在
      自首前之施用毒品犯行，如嗣後於治療中經查獲，應由檢
      察官為不起訴之處分者始足當之。並非指自動向行政院衛
      生署指定之醫療機構請求治療者，在治療期間另行再犯施
      用毒品之行為，得邀上開寬典。經查本案被告係於98年10
      月12日上午10時許，另有施用毒品犯行，於同日經警查獲
      ，顯然不合上開毒品危害防制條例第21條規定之要件。
    (二)按毒品危害防制條例第10條第1項之法定刑為「6月以上5
      年以下有期徒刑」，本案被告之犯行因有累犯之加重及自
      首之減輕，依刑法第71條第1項規定「先加後減」，則先
      加重二分之一時之法定刑為「9月以上7年6月以下有期徒
      刑」，後減輕二分之一時之法定刑為「4月又15日以上3年
      9月以下有期徒刑」。原審審酌被告前因施用毒品經送觀
      察、勒戒及強制戒治治療程序後，猶不思戒絕革除惡習，
      仍為本案犯行，顯然其意志力甚為薄弱，迄未能戒除毒癮
      ，惟兼衡被告施用毒品犯行，在性質上乃屬對自我身心健
      康之自戕行為，尚未嚴重破壞社會秩序、侵害他人權益，
      及犯後坦承犯行，態度尚屬良好等一切情狀，在上開原法
      定刑「6月以上5年以下有期徒刑」，經先依累犯之加重而
      後依自首之減輕，原法定刑即應為「4月又15日以上3年9
      月以下有期徒刑」，原審量處有期徒刑7月，雖與最輕度
      刑「4月又15日」相較，其間尚有2月又15日之差距，但與
      最高度刑「3年9月」相較，其間還有3年2月之遙，仍屬從
      輕量處。
    (三)此外被告其他上訴理由，均非指摘原判決有何違法或不當
      之情事，從而被告之上訴為無理由，應予駁回。
據上論斷，應依刑事訴訟法第368條，判決如主文。
本案經檢察官林炎昇到庭執行職務。
中    華    民    國    99    年     3    月    16    日
                  刑事第一庭    審判長法  官  茆臺雲
                                      法  官  蔡長林
                                      法  官  王明宏
以上正本證明與原本無異。
如不服本判決應於收受送達後10日內向本院提出上訴書狀，其未
敘述上訴理由者，並得於提起上訴後10日內向本院補提理由書（
均須按他造當事人之人數附繕本）「切勿逕送上級法院」。
                                      書記官  黃全忠
中    華    民    國    99    年    3     月    16    日
附錄本判決論罪科刑法條：
毒品危害防制條例第10條第1項：
施用第一級毒品者，處6月以上5年以下有期徒刑。

司法院資訊處製作；財團法人民間司法改革基金會備份。
